臺灣桃園地方法院民事判決　九十一年度國字第七號
　　原　　　告　丑○○○
　　　　　　　　郭琇幸
　　　　　　　　未○○
　　　　　　　　甲○○
　　　　　　　　宇○○○
　　　　　　　　寅○○
　　　　　　　　壬○○
　　　　　　　　亥○○○
　　　　　　　　戊○○
　　　　　　　　劉琇英
　　　　　　　　庚○○
　　　　　　　　劉繼鵬
　　　　　　　　辛○○
　　　　　　　　巳○○
　　　　　　　　子○○○
　　　　　　　　辰○○
　　　　　　　　丁○○
　　　　　　　　丙○○
　　　　　　　　宙○○
　　　　　　　　申○○
　　　　　　　　卯○○
　　共　　　同
　　訴訟代理人　吳秀菊律師
　　被　　　告　桃園縣政府　　　　設桃園縣桃園市縣○路一號
　　法定代理人　乙○○　　　　.
　　訴訟代理人　林姿瑛律師
　　複　代理人　戌○○　　　　.
　　被　　　告　桃園縣中壢市公所　設桃園縣中壢市○○路三八０號
　　法定代理人　酉○○　　　　.
　　訴訟代理人　己○○　　　　.
　　　　　　　　癸○○　　　　.
　　　　　　　　邱永祥律師
　　複　代理人　陶曉慧　　　　.
右當事人間請求國家損害賠償事件，經本院於民國九十三年一月九日言詞辯論終結，
判決如左：
    主      文
原告之訴駁回。
訴訟費用由原告負擔。
    事      實
甲、原告方面：
一、聲明：被告應連帶給付原告各如附表一所示之金額，及自起訴狀繕本送達翌日起
    至清償日止，按年息百分之五計算之利息。
二、陳述：
  (一)原告等二十一人分別為門牌號碼桃園縣中壢市○○○街十九巷二號一至五樓、十
    九巷四號一至五樓、二十一號一至五樓、二十三號一至五樓共四棟二十戶建物（
    下稱系爭建物）之所有人（建物所有權歸屬詳如附表二所示），隔著被告桃園縣
    政府所有，由被告桃園縣中壢市公所管理之中壢市○○○段舊社小段第四四七、
    四四七之一地號國有土地與桃園縣中壢市老街溪相鄰。因被告二行政機關管理河
    川、國有土地及其設施不當、違法核發建照及濫行掏空護岸地基等嚴重缺失，致
    系爭建物地基於民國（下同）九十年九月十七日因不堪納莉颱風大水沖刷，造成
    建物十五戶全倒、五戶半倒，其中半倒五戶經公務機關以安全為由，於數日後拆
    毀，系爭建物及建物內之動產全數毀損，原告等人各受有如附表三所示之財產損
    失，經以書面請求被告二行政機關賠償原告等所受之損害，惟經被告拒絕賠償在
    案，爰依國家賠償法第二條第二項及第三條第一項規定提起本件訴訟，並依國家
    賠償法施行細則第十八條規定，請求被告二行政機關連帶負損害賠償責任。
  (二)茲就被告二機關應負國家賠償責任之理由，分述如下：
  1.被告桃園縣政府方面：
　　(1)被告桃園縣政府未查證河川管制範圍公告即核發建築執照，顯有過失：
      系爭建物之建築基地為「流失地」，被告桃園縣政府於九十一年一月二十一日
      函覆監察院時自承系爭建物建築基地位於河川區域線內，屬前台灣省政府水利
      處六十七年四月十八日公告之河川管制禁建範圍，足證被告桃園縣政府核發系
      爭房屋之建造執照及使用執照乃違法不當之行政處分，應有國家賠償法第二條
      第二項前段之適用。
　　(2)被告桃園縣政府乃老街溪之河川管理機關，對於老街溪流經本區段處未妥善規
      劃河川治理計劃，亦未對既有河防建造物切實管理維護以保鄰側住宅區安全，
      有怠於執行職務及管理公有公共設施欠缺之缺失：
      系爭建物基地與老街溪相鄰處建有系爭護岸，該護岸乃坐落在桃園縣政府所有
      之國有土地上，且於系爭建物興建前即已存在，惟被告桃園縣政府歷年來全無
      系爭護岸之養護及管理紀錄，至九十年納莉颱風來襲時，系爭建物基地在水流
      未淹過既有護岸高度下塌陷，足見系爭護岸土地已有流失或護岸結構已發生龜
      裂，安全性已生破綻，是本件損害之發生與納莉颱風之雨量無關，而係人為疏
      失所致。再老街溪於案發前遭人挖掘護岸河川土地回填至對岸，形成系爭建物
      面臨河川處為深潭，致地基掏空。再系爭建物鄰近之新明橋孔遭壅塞，造成河
      川水流直接衝擊系爭建物側之護岸，被告桃園縣政府怠於執行職務，未依法管
      理養護系爭駁坎，致駁坎不具備通常應有之狀態及功能，自應負國家賠償法第
      二條第二項後段及第三條第一項之賠償責任。
    (3)本案河川區段處僅設有系爭護岸此一公用河防建造物，被告桃園縣政府為老街
      溪之管理機關，於八十八年十月及八十九年十二月防汛期後經告知系爭護岸業
      已出現破壞之情況下，猶未依法執行修復，顯有公務員怠於執行職務及未盡管
      理公物之違失：
      系爭護岸雖經濟部與桃園縣政府會勘後認無資料顯示該護岸為被告桃園縣政府
      所興建，惟參照大法官會議第四○○號解釋及法務部七十五年第三五六七號函
      意旨，所謂公有並非專指國家或其他公法人所有，凡公共設施由國家或地方自
      治團體事實上處於管理或使用，即為公有公共設施。故本件系爭既有護岸經提
      供公用應屬公共設施無疑，而系爭建物於八十八年十月間即出現傾斜情形，經
      桃園縣政府工務局及桃園縣中壢市公所於同月二十九日進行會勘，勘查後工務
      局意見為「毗鄰老街溪整棟建物明顯傾斜，護岸後土方挖空，地基鬆動，請中
      壢市公所速臨時灌漿補強後，再研補救改善方案。」，然迄未灌漿補強，原告
      於八十九年十二月再向被告中壢市公所陳情，桃園縣政府及中壢市公所乃於同
      月二十二日辦理會勘，被告桃園縣政府改稱「該建物背靠老街溪之河堤基礎，
      非原告所稱受九二一地震影響造成基礎掏空，進而使居所傾斜龜裂，而係建商
      將其居所後半部見於其所填平河堤基礎上，故經九二一地震影響造成不均勻下
      陷而產生居所傾斜龜裂，請自行招商處理。」，迄九十年九月納莉颱風來襲前
      均未為任何補強措施，被告桃園縣政府既已知悉系爭護岸有毀損之情事，自應
      依水利法第七十四條至第七十七條、第八十二條、第八十三條及台灣省河川管
      理規則之規定，善盡維護及管理之責，惟桃園縣政府並未依法加以修復，顯有
      公務員怠於執行職務及未善盡維護暨管理公物之違失。
    (4)系爭護岸遭納莉颱風沖毀後，經被告桃園縣政府予以重建，桃園縣政府所重建
      之護岸建有基腳，然原有系爭護岸並無基腳之設置，顯見原有公有公共設施具
      有缺失。
  　2.被告中壢市公所方面：
    (1)被告中壢市公所乃系爭既有駁坎坐落國有土地之管理者，竟怠於對既有河防建
      造物切實管理維護以保障鄰側住宅安全，實有怠於執行職務及管理公共物之缺
      失，況被告中壢市公所係本件災難發生地之第一線行政機關，是其應為本件之
      賠償義務機關。
    (2)九十年納莉颱風來襲時，在未淹過既有護岸高度下即造成系爭建物基地塌陷，
      若非護岸土地流失或系爭既有護岸結構已生瑕疵，焉有今日之結果？是被告中
      壢市公所辯稱護岸完好並無龜裂之語，顯昧於真實。又為何數公里長之老街溪
      僅於系爭建物坐落不到一百公尺之範圍內發生巨禍？從而可以肯認本件與納莉
      颱風之雨量無關，因非僅淹水而已，而是由於被告等機關之怠忽疏失，歷年均
      無養護及管理系爭駁坎之紀錄，管理不實所使然，復與納莉風災觸動相乘之結
      果。
    (3)中壢市公所於明知系爭建物之屏障「既有護岸」及系爭建物已生龜裂及倒塌傾
      斜之徵象，猶未依法執行修復，顯有公務員怠於執行業務及未盡管理公務之違
      失：
      查系爭建物早於八十八年時即出現傾斜情形，中壢市公所八十八年十月十六日
      函桃園縣政府稱「本市○○里○○○街巷弄老街溪河堤基礎掏空及龜裂，請該
      府派員勘查並辦理河堤改建，以維人民生命安全」，被告二人於同月二十九日
      第一次會勘後，桃園縣政府工務局即有「毗鄰老街溪整棟建物明顯傾斜，護岸
      後土方空，地基鬆動，請中壢市公所速臨時灌漿補救，再研補救改善方案」之
      批註，然迄今仍未灌漿補強。惟八十九年十二月二十二日被告等第二次會勘時
      ，被告等稱認「該建物背靠老街溪河堤基礎，非原告所稱受九二一地震造成基
      礎掏空，進而使居民住所傾斜龜裂，而係建商將其居所後半部建於其所填平河
      堤基礎上，故經九二一地震影響造成不均勻下陷而產生居所傾斜龜裂，請自行
      招商」云云，足見被告機關針對河堤基礎之掏空、龜裂及系爭建物倒塌前之傾
      斜前兆未做任何救助之道，致釀本件災禍。
四、證據：提出系爭地籍圖騰本及二十戶建物謄本、土地登記謄本、對岸土地地籍圖
    及登記簿謄本、中壢市公所八八中市工字第五三六三二號函及第一次、第二次會
    勘紀錄、國家賠償請求權書、申請發給已申請協議及已提起國家賠償證明之申請
    書、桃園縣中壢市公所九十一年度國賠字第○○一號拒絕賠償理由書、桃園縣政
    府府法賠第0000000000號（法賠○○一號）拒絕賠償理由書、監察院
    糾正書面、報紙剪輯各一件（以上均為影本）、照片三十三幀為證。
乙、被告桃園縣政府方面：
一、聲明：原告之訴駁回。
二、陳述：
  (一)系爭河防建造物，並非依公用地役關係而成立之公物，亦非「公有」「公共設施
    」，被告對此私有河防建造物，不負有管理維護之責：
    (1)查系爭護岸原為私人興建，屬私人所有一節為兩造所不爭執，核與國家賠償法
      第三條第一項之「公有」要件不符。又按「公共設施」係指供公眾使用之公物
      。而公物之成立，有因公法上法律行為而成立與因時效之事實狀態而成立二者
      情形，本件系爭護岸，未經公法上法律行為提供公用，亦不因公用地役關係而
      成立公物，自非屬「公共設施」，核與國家賠償法第三條第一項之「公共設施
      」要件不符。至大法官會議釋字第四○○號解釋旨在保障私有財產，嚴格限定
      公用地役全支成立要件，而系爭河防建造物與該號解釋所指公用地役關係成立
      要件不符，原告之主張顯然誤會該解釋意旨。退步言之，縱認系爭護岸為公物
      或公有公共設施，該護岸於納莉颱風前並無毀損，仍具通常效用，被告實無怠
      於執行職務及管理欠缺可言，原告主張系爭護岸為公物，且於納莉颱風前已有
      龜裂、掏空等情，應舉証以實其說。
    (2)次查中壢市公所於八十八年十月十六日發給桃園縣政府之函文雖載稱：「為本
      市○○里○○○街巷弄旁老街溪河堤基礎淘空及龜裂，敬請鈞府派員勘查並辦
      理河堤改建，以維人民生命財產安全」等語，然此僅係轉呈人民陳情所述，中
      壢市方以該函促請桃園縣政府派員一同會勘河堤（系爭護岸），並非中壢市公
      所已經認定該河堤基礎有淘空及龜裂情形，實不能以該函之記載逕為系爭護岸
      於納莉風災前即已毀損之證據。
    (3)被告就系爭建物傾斜事件，曾先後於八十八年十月廿九日及八十九年十二月廿
      二日，二度指派當時之承辦人張敬康參與會勘，據證人張敬康到庭證述可知第
      一次會勘紀錄所指鬆動者，係屬私人所有之建物地基，而非河堤基礎，其後中
      壢市公所因恐替私人土地灌漿有圖利之嫌，未依上開會勘結論施工。再依第二
      次之會勘記錄，亦足證系爭護岸原本完好如初，系爭房屋傾斜龜裂之原因與河
      堤無關，若系爭護岸於會勘時果有破損而需整治，為何當時沒有後續請求整治
      河堤護岸工程之動作？益資證明系爭護岸於九二一地震後、納莉風災前並無原
      告所稱毀損情事，又由鈞院現場履勘時證人所為證詞及履勘結果，均足證被告
      對系爭護岸之設置管理並無不當。
  (三)本件被告機關公務員核發系爭房屋建築執照，縱有疏忽未查證河川管制範圍之公
    告並會水利主管單位，亦非屬違背對於第三人應執行之職務，與國家賠償法第二
    條第二項前段的成立要件有所不符，原告之主張顯無理由：
    蓋建築主管機關依建築法審查及核發建築執照之職務行為，其目的乃在維護公共
    安全、公共交通、公共衛生及增進市容觀瞻，並不在保護起造人之財產利益，故
    建築主管機關審查縱有疏忽，對結構設計不良者仍發給建築執照，以致房屋建竣
    即傾斜或倒塌者，對於起造人因此而受之財產損失，國家並不負損害賠償責任。
    再按台灣省河川管理規則第十五條第一項第三款規定：「『為保護河防安全』，
    禁止在河川區○○○道治理計劃線範圍或堤防預定線內之土地，施設工廠、房屋
    或未經管理機關許可之建造物」，足見禁止於河川區○○○道治理計劃用地範圍
    內建築房屋之目的在於保護河防安全，避免妨礙水流，而非以保護或增進第三人
    （起造人）利益而存在。
  (四)被告機關從未假借河川整治之名，將中壢市○○○段舊社小段第四四七、四四七
    之一地號二筆土地掏空回填至對岸。原告主張系爭建物臨溪之國有地變為深潭，
    形成系爭建物地基亦遭掏空之現象云云，雖提出照片數張為證，惟此等照片均係
    為洪水沖毀房屋後所拍攝，實不足為證，原告應另行舉證以實其說。又被告雖曾
    於八十七年間在老街溪進行新明橋下游右岸疏浚工程，但該工程只是將河中淤積
    之泥沙推散、以便河水流通而已，並無原告所指雇工開挖河床土石、將護岸土地
    回填至對岸私有地，造成系爭建物基礎之土石流失等情形。次查系爭建物附近之
    老街溪河岸原設有護岸，該護岸於納莉颱風肆虐前仍完好無缺，則無論國有之四
    四七、四四七之一號土地有無遭挖採或流失，位於護岸後方之系爭建物均不至於
    「直逼河床、欠缺屏障」，建物基地土石亦不可能因此遭掏空，實乃系爭房屋於
    崩塌前，建物本身之地面已出現龜裂現象，加上納莉颱風帶來豐沛雨量才會導致
    此種災害，因此被告機關並無作為義務，而其不作為與原告之災害損失間更無因
    果關係。再按河岸周邊土地係靠護岸、堤防等水利建造物之保護，以避免遭河水
    沖刷流失，基於不動產所有權之獨立性及完整性，在法律上臨河岸土地絕無保護
    該土地內側土地之義務，原告將系爭建物外側國有地定義為屏障其建物基地之「
    護岸土地」，尚有誤會，附此敘明。
  (五)系爭建物所臨老街溪河段係位於新明橋下游之順水左岸，鈞院至現場勘驗時，清
    楚可見新明橋上游河道確實較新明橋下游為窄，依物理法則，河道開展會使水流
    流速減緩，降低沖刷力為不爭之事實。退步言之，即使新明橋之一個橋孔曾遭壅
    塞而使水流加速，該河水所沖擊者仍係屏障此段老街溪兩岸土地免遭河水沖刷土
    石流失的「護岸」，系爭護岸於納莉颱風肆虐前完好無缺，堤後土石絕不可能遭
    河水沖刷流失。又原告指稱堤防改建後有基腳，原來沒有設計基腳即有過失云云
    。惟查，原告就修復前系爭護岸無基腳乙事並未舉證以實其說，且護岸是否需施
    作基腳，主要視該護岸設計之形式而定，並無絕對，原告所謂「改建」純粹是原
    系爭護岸因天災被沖毀所為之重建工作，非因原護岸有設計缺失而改建，即使改
    建前後二護岸設計之形式不同，亦不能逕認原有護岸之設計有缺失。
  (六)退萬步而言，縱認系爭護岸在案發前業已損害，原告房屋之傾斜乃至倒塌仍為天
    災所致，被告並無可避免，當無管理欠缺之可歸責事由。蓋老街溪治理基本計劃
    係以容納五十年頻率之二日暴雨量四四二公釐為規劃標準，而依據桃園縣中壢、
    埔心、打鐵坑自動雨量站逐月逐日之降雨資料可知：納莉颱風侵台二日所帶來之
    二日合計洪水量已超過老街溪治理基本計劃可容納之二日暴雨量甚多，是系爭護
    岸遭洪水沖毀純係天災不可抗力所致，且由系爭護岸遭沖毀地點附近，並非所有
    房屋均倒塌，亦可知原告就其等所有房屋倒塌應自負維護管理不週之責。
  (七)本件並無原告所稱大法官解釋第四六九號理由書中「裁量權萎縮至零理論」之適
    用，況被告亦不因此理論而需負國家賠償責任。由勘驗結果可知，原告確實無法
    證明護岸有裂縫一事，既是護岸後方土地有裂縫，則該土地確為私人領域，公務
    機關豈有修護之理，行政機關必須在法律授權的情況下才有裁量的問題，則被告
    機關既無權利也無義務涉入私人領域，何來依法令負有作為義務，而已無不作為
    之「裁量餘地」？又上開理論係要求有執行義務的機關在危急時，不能採取等待
    其他機關的作為裁量措施，查被告機關對於私人土地並非執行義務機關，在前提
    要件不相符的情況下，被告機關當無此原則之適用，更無怠於執行職務之違失。
  (八)就原告卷附之個人災害損失申報表，被告對其內容否認為真正。又原告主張渠等
    私人片面填具之該等申報表為公文書，顯有誤會。
三、證據：提出交通部中央氣象局九十一年四月四日中象參字第九一○一七四八號函
    及其附件、桃園縣中壢市納莉颱風災害災民受領救助金清冊、鄉鎮（市）公所納
    莉颱風財產受損縣長特別慰助金印領清冊、八十八年十月廿九日會勘紀錄、八十
    九年十二月廿二日會勘紀錄、桃園縣中壢市公所八十九年十二月廿七日八九中市
    工字第六六七三三號函（以上均為影本一件）及老街溪新明橋下游右岸疏浚工程
    之檔案照片一件為證。
丙、被告桃園縣中壢市公所方面：
    被告桃園縣中壢市公所未於最後言詞辯論期日到場，據其前次到場所為之聲明及
    陳述略以：
一、聲明：原告之訴駁回。
二、陳述：
  (一)按縣政府為縣水利行政及水利事業之主管機關，此經水利法第四條及河川管理辦
    法第二條明定，本件老街溪係由台灣省政府於八十七年間公告為桃園縣管河川，
    是就該河川河防建造物檢查及養護之管理機關為被告桃園縣政府，而非被告公所
    ，因此被告公所就老街溪之護岸並無修繕及管理權能，就因修繕管理之缺失所造
    成之損害，不能歸責被告公所，令被告公所負責，原告等對被告公所提起本件訴
    訟，在訴訟主體上已有錯誤，合先敘明。
  (二)本件老街溪屬縣管河川，被告公所並無修繕管理之權能。被告公所與桃園縣政府
    亦屬各自獨立之地方自治團體，各有獨立之預算職權範圍，被告公所就非屬自身
    管理職權之事項，並未編列預算，根本無出資修繕之能力，如桃園縣政府認為上
    開河堤確有修繕之必要，亦應另行專案撥款正式委託被告公所代修繕。況勘查結
    果係由桃園縣政府工務局所為，既未透過桃園縣政府各單位會商決議，亦未對外
    為任何處分或命令，是否足以約束被告公所？亦非無疑問。
  (三)本件被告公所雖於八十八年十月十六日曾發函桃園縣政府，稱系爭老街溪河堤有
    基礎掏空及龜裂之情形，請求桃園縣政府派員勘查，然上開書函內容係依據被告
    公所之市民代表魯明哲先生單方之陳述而來，非被告公所人員勘查所親見。據被
    告公所人員事後參與勘查所知，系爭老街溪河堤基礎掏空及龜裂云云並非實情，
    此可由相片中舊堤防部分均係平整無裂痕之情形證之。至工務局會勘記錄上所載
    之建物明顯傾斜、地基鬆動云云等語，亦與河堤基礎掏空及龜裂無關，而係建商
    建築系爭建物時，因後半部係另行填土整平之地基，該部分填土並未夯實，經過
    長時間地心引力之擠壓結果產生下陷，造成建物前後地基落差所致。另就牆壁發
    生裂縫乙事，亦係發生在建商在建築房屋時於河堤上加蓋之違建圍牆上，該圍牆
    因牆面太高，又無鋼筋可供著力，於九二一地震後受地震影響因此發生裂縫，該
    斷裂與裂縫如上所陳係發生在私人土地與違建之上，被告公所在無法令依據下為
    免圖利他人，實無灌漿補強之義務及權能。惟監察院未察此，而作出糾正之錯誤
    判斷，顯有誤會。又縱使監察院基於錯誤認知下所為之糾正案，亦係針對經濟部
    水利署及桃園縣政府而來，觀其全文，並未認定被告公所有任何行政上之疏失，
    是本件發生之責任顯然與被告公所無關。
  (四)原告等之房屋恰巧建立於老街溪河曲之位置上，河曲部分本為河流沖刷受力最強
    處，遇納莉颱風帶來豐沛水量之災害時，原告等之房屋及地基在水量急促及巨量
    下受嚴格考驗，再以前述原告等房屋之地基因填土不夯實及地震等諸多因素下發
    生斷裂，在地基已不甚穩固之前提下，又驟然受此在全省均造成重大災情之天然
    災害，即難逃遭到損毀之命運，此為天然災害所致，實非可歸責於被告公所或其
    他行政機關。
  (五)依現場履勘之證人癸○○、張吳清俊、戴三傑等人所述可知，所見龜裂之情形均
    係發生在原告等之建物內部，並未在護岸上，且當時原告等之建物均有增建之情
    形，只能透過窗戶往外探看河堤，窮極視線亦未見到任何龜裂之情況，反而原告
    等住戶要求被告對其屋內之裂痕灌漿，然因該建物及土地均屬私人所有，被告並
    無權義灌漿，足見原告等主張其等之損害係護岸龜裂造成，並不實在。又依證人
    中壢市民代表魯明哲之證詞以觀，其可明確指出疑似土石裸露處有幾處且在何處
    ，甚至連龜裂裂縫之長度及龜裂情形等均知之甚詳，然對於其係自何處看到土石
    裸露處卻推說不記得，顯然故意避重就輕，其證言應不足採。又證人劉守禮為當
    地之里長，至現場勘驗多次，從未看到護岸有龜裂之情形，足見系爭護岸確如證
    人癸○○等所稱，並無發現龜裂之情形。至於地面上之裂縫，如被告前述，應係
    建商在填土時未夯實，原告等又在土地上增建違建物，加上地震等天災所造成，
    與被告無涉，原告之訴實無理由。
三、證據：提出照片四幀為證。
丁、本院依職權向財政部臺灣省北區國稅局中壢稽徵所函查丑○○○等二十一名於九
　　十年間納莉颱風後陳報之財產清冊、及因「納莉颱風」致居住房屋倒塌而填載之
　　「個人財產損失表」相關資料。
    理    由
一、按起訴狀送達後，原告不得將原訴變更或追加他訴，但擴張或減縮應受判決事項
    之聲明者，不在此限，民事訴訟法第二百五十五條第一項第三款定有明文。本件
    原告於起訴狀請求被告連帶給付原告各三百萬元及自起訴狀繕本送達翌日起至清
    償日止，按年息百分之五計算之利息，繼於本院審理中分別擴張及減縮聲明為被
    告連帶給付原告各如附表一所示之金額及法定遲延利息，此係擴張及減縮應受判
    決事項之聲明，核與民事訴訟法第二百五十五條第一項第三款規定相符，應予准
    許，合先敘明。又被告桃園縣中壢市公所經合法通知，未於最後言詞辯論期日到
    場，核無民事訴訟法第三百八十六條所列各款情形，爰依原告之聲請，由其一造
    辯論而為判決。
二、原告主張其等分別為如附表三所示建物之所有權人，系爭建物鄰近桃園縣中壢市
    ○街溪，與老街溪鄰接處建有系爭護岸，而系爭建物之建築基地位於河川區域線
    內，屬前台灣省政府水利處六十七年四月十八日公告之河川管制禁建範圍，又系
    爭建物於八十八年十月間發生建物傾斜及地面龜裂之情事，經被告桃園縣政府及
    中壢市公所派員會勘，製有會勘紀錄二件，嗣原告所有之系爭建物及其內之家居
    財產於九十年九月十六日納莉颱風來襲時，悉遭洪水沖垮倒塌、流失，經原告於
    九十一年一月十一日以書面向被告二人請求賠償，經被告拒絕理賠在案等事實，
    業經原告提出桃園縣中壢市公所九十一年度國賠字第一號拒絕賠償理由書、桃園
    縣政府法賠字第九一○一○三一四七號（法賠字一號）拒絕賠償理由書各一件、
    會勘記錄、國家損害賠償請求權書、掛號郵件收件回執各二件、照片八幀及建物
    登記謄本二十件為證，並為被告二人所不爭執，原告此部分之主張，自堪信為真
    實。
三、原告另主張系爭建物之毀損，係被告桃園縣政府違法核發建築執照及使用執照，
    且被告二機關明知系爭護岸已有毀損而怠於修復所致等語，惟為被告二人所否認
    ，被告桃園縣政府辯稱：系爭建築執照及使用執照之核發縱有不當，亦非屬國家
    賠償法第二條第二項之違背對原告應執行之職務，又系爭護岸為私人施作，並非
    公有公共設施，被告機關並無管理維護之責，況護岸於納莉颱風來襲前並無任何
    毀損，被告就管理公共設施並無欠缺，亦無怠於執行職務之情事，無庸賠償原告
    因不可抗力天災所致之損害等語；被告桃園縣中壢市公所則以：系爭老街溪之管
    理機關為桃園縣政府，被告中壢市公所並無管理維護之責，再系爭護岸於納莉颱
    風前並無毀損情事，護岸後方私人土地龜裂係因建商於填土時未予夯實所致，與
    護岸無涉，被告就設置或管理公有公共設施並無欠缺，毋庸賠償原告因不可抗力
    天然災害所致之損害等語置辯，是本件應審酌者厥為：(一)被告桃園縣政府核發系
    爭建築執照是否構成國家賠償法第二條第二項前段之情形？(二)系爭護岸是否有毀
    損？(三)被告就公有公共設施之管理、維護有無欠缺？
四、按公務員於執行職務行使公權力時，因故意或過失不法侵害人民自由或權利者，
    國家應負損害賠償責任，國家賠償法第二條第二項前段定有明文。又公務員違背
    對於第三人應執行之職務，而構成違法性者，須該應執行之職務義務係為第三人
    （即被害人）之利益而存在，亦即該職務作為之目的應在保護或增進該第三人之
    利益。如職務義務僅在維持機關內部秩序或在保護社會公益為目的者，縱其職務
    義務之違背，多少亦帶給第三人不利益，仍非所謂對於第三人應執行之職務。經
    查：系爭建物領有被告桃園縣政府建設局七十四年三月八日核發之（七四）桃縣
    建管執照字第二一四號建造執照，嗣該局於七十五年一月十三日核發五二號使用
    執照，然系爭建築基地所在之都市計畫為中壢平鎮都市擴大修訂計畫，使用分區
    為住宅區係六十一年二月二十六日公告實施，使用地編定地為旱十八號，且位於
    河川區域線內，屬於前台灣省政府水利處六十七年四月十八日公告之河川管制禁
    建範圍，則被告桃園縣政府於前揭核發前揭建築執照及使用執照之行為有違廢止
    前台灣省河川管理規則（於五十四年十二月二十二日訂定，八十八年十一月九日
    廢止）第十七條第三款：「為保護河防安全，禁止在河川區○○○道治理計畫線
    範圍或預定線內之土地，施設工廠、房屋或未經管理機關許可之建造物」之規定
    ，然觀諸前揭法條載明「為保護河防安全」及第八款規定「其他有礙於河防安全
    之行為者」，足見主管機關應依台灣省河川管理規則審查及核發建築執照及使用
    執照之職務行為，其目的乃在維護河川安全，而非為保護起造人之財產，是被告
    桃園縣政府雖仍就系爭建物核發建築執照及使用執照，然此既非桃園縣政府對起
    造人應執行之職務，原告自不得主張被告桃園縣政府違背對原告所應執行之職務
    ，而請求國家賠償。
五、再按公務員怠於執行職務，致人民自由或權利遭受損害，國家應負損害賠償責任
    ；又公有公共設施因設置或管理有欠缺，致人民生命、身體或財產受損害者，國
    家應負賠償責任，國家賠償法第二條第二項後段、第三條第一項分別定有明文。
    所謂公有公共設施之管理有欠缺者，係指公共設施建造後未善為維護，怠於修護
    致該物發生瑕疵而言。又人民依上開規定請求國家賠償時，尚須人民之生命、身
    體或財產所受之損害，與公有公共設施之設置或管理有欠缺，具有相當因果關係
    ，始足當之，亦即在公有公共設施因設置或管理有欠缺之情形下，依客觀之觀察
    ，通常會發生損害者，即為有因果關係，如必不生該等損害或通常亦不生該等損
    害者，即不具有因果關係。又依民事訴訟法第二百七十七條前段之規定，當事人
    主張有利於己之事實者，就其事實有舉證之責任，原告主張被告應依國家賠償法
    第二條第二項後段、第三條第一項負賠償責任，就其就公務員怠於執行職務及公
    有公共設施因設置或管理有欠缺，致其等財產受損害之事實，自負有舉證責任。
    再民事訴訟如係原告主張權利者，應先由原告負舉證之責，若原告先不能舉證，
    以證實自己主張之事實為真實，則被告就其抗辯事實即令不能舉證，或其舉證尚
    有疵累，亦應駁回原告之請求，最高法院十七年上字第九一七號判例意旨可資參
    照。
六、原告雖主張系爭護岸於納莉颱風來襲前已毀損，並為被告二機關所知悉，被告機
    關怠於修復，有國家賠償法第二條第二項後段及第三條第一項之違失等語，惟為
    被告二機關所否認，則原告就此有利於己之事實自負舉證之責。經查，原告固提
    出八十八年十月二十九日及八十九年十二月二十二日之會勘記錄各一件為證，然
    觀諸八十八年十月二十九日會勘紀錄之勘查情形及意見記載：「毗鄰老街溪整棟
    建物已明顯傾斜，護岸後土方挖空，地基鬆動，請中壢市公所速臨時灌漿補強後
    再研補救改善方案。」、八十九年十二月二十二日會勘紀錄記載：「1.經勘查台
    端其居所背靠老街溪之河堤基礎非台端所稱受九二一地震影響造成基礎淘空進而
    使居所傾斜龜裂，而是原建築商將其居所後半部建於其所填平河堤基礎上，故經
    九二一地震影響造成不均勻下陷而產生居所傾斜龜裂。2.請台端針對其居所傾斜
    龜裂一案，自行召商處理。」，有會勘紀錄二件在卷足稽。該等會勘紀錄雖有記
    載原告所有建物傾斜及部分土地有龜裂現象，然均未記載護岸本身有何毀損之情
    況，八十九年十二月二十日之會勘記錄益載明係因地層不均勻下陷而造成系爭建
    物傾斜龜裂，又地面龜裂之原因多端，或因建商回填土地時有瑕疵，或因地下水
    造成地層下陷，或因河流穿過基腳掏空地基乙節，業據證人即原任職桃園縣政府
    工務局員工張敬康到庭結證明確（見本院九十二年一月二十二日言詞辯論筆錄）
    ，自不得以系爭建物基地地表有龜裂現象，逕謂系爭護岸有毀損之情事。再據證
    人即中壢市公所員工癸○○證稱：「：：因為磚牆太高無法看到河堤之情形，建
    物加蓋部分只有一個窗戶，所以從窗戶往外看，當時我並沒有看到護岸有龜裂之
    情形，住戶是告訴我護岸有龜裂，他有指給我們看，但是他們所指的地方我看不
    出來有裂，因他指的地方有藤蔓青苔，所以看不出來，我有將結果告訴住戶，但
    是住戶並沒有進一步反應：：」等語，另證人張吳清俊亦證稱：「我當時看到沒
    有建物的部分是有加蓋磚牆，有建物之部分是有加蓋增建，所以無法直接看到外
    面，我們只能透過窗戶看外面：：當時他（指市民代表魯明哲）是告訴我地面有
    龜裂要補強，並沒有指出堤防龜裂之情形給我看，我印象從窗戶也看不到堤防龜
    裂之情形。」等語，證人即桃園縣政府員工戴三傑則證稱：「（你來幾次？情形
    如何？）來二次，第一次與魯代表來，第二次是八十九年十二月二十二日，第一
    次是因魯代表向我們反應要灌漿，所以我有到現場，第一次我沒有進去看，第二
    次是從二十一號進入，當時其他地方都建有圍牆，只能透過窗戶往外看，當時也
    沒有告訴我們堤防有裂，我自己從窗戶往外看，沒有看到有裂縫，當時是看到有
    青苔，沒有看到土石裸露之情形，我跟住戶說堤防應該沒有壞，不用灌漿，他們
    （二十一號住戶）沒說什麼，只說房子圍牆有裂縫，問能否為其灌漿。」等語（
    見本院九十二年八月四日勘驗筆錄），另證人張敬康亦到庭結證稱：「（有無到
    現場會勘過？）有的，我去過二次，第一次在九二一地震後當時我在水利課工作
    ，是縣政府派我去，當時用肉眼就可以看出房子已經向河邊傾斜，居民帶我去他
    家看廚房下方，地面有龜裂，龜裂處可看出地基有空洞，當時房子有沿護岸加蓋
    ，龜裂處就在加蓋處」、「我們看護岸是好的，是建物有問題，所以決定由中壢
    市公所去灌漿補強：：護岸外觀完整，並無破損。」等語（見本院九十二年一月
    二十二日言詞辯論筆錄），是前往現場會勘之癸○○、張吳清俊、戴三傑、張敬
    康均未見系爭護岸有何龜裂破損之情況。至證人即當地原住戶吳正群固到庭證稱
    ：「駁坎下方靠近水道水泥有破損，有一個裂縫寬三、五十公分，長約雙臂長（
    約一公尺），裂縫部分是有寬有窄，我有看到內部之土地落出來：：是從沒有磚
    牆處看河堤有破損。」等語（見本院九十二年三月七日言詞辯論筆錄），然觀諸
    被告桃園縣政府就老街溪新明橋下游右岸疏浚工程之檔案照片，本件事故發生前
    系爭護岸上方均建有磚牆，而原告就系爭護岸上方建有磚牆乙節亦不爭執，是吳
    正群所稱其自未建磚牆處見河堤破損云云，並無足採。另證人即市民代表魯明哲
    證稱：「我來過三次：：我有指出護岸疑似被掏空，因為距離遠，所以看不出來
    ：：當時因為堤防有青苔，所以看不清楚，不過我有看到堤防有疑似土石露出來
    ，我有告訴政府官員，所以政府單位才說要灌漿，並謀求補救措施：：我看到幾
    處，大約二、三處，是看到土石有露出的情況，但範圍大小我不確定，我也不確
    定土石是否從堤防露出來，位置是在河堤中間。」「（能否指出從何處看到有土
    石裸露的情形？）我已記不得了。」等語，而證人即光明里里長劉守禮則稱：「
    我沒有看到堤防有無龜裂。」「（住戶有無向你反應過堤防？）他們有說過可能
    是水面下堤防有裂才會造成地基掏空，造成地基流失。」等語，然證人劉宗禮既
    稱並未見堤防有龜裂情事，而證人魯明哲未能指明係由何處見土石裸露，亦無法
    確定所見土石是否因堤防龜裂處溢露出，則其等所稱系爭護岸應有破損均為個人
    臆測之詞，不足作為有利於原告之證明。再原告庚○○陳稱：「被掏空的地點是
    護岸底部，因為我在水位較低時有看到水從底部流出去的情形。」「（有無找人
    來看？）沒有，我是老百姓，沒有這種能力：：我也沒有跟里長說水面下有洞」
    等語（見九十二年八月四日勘驗筆錄）。姑不論原告庚○○所稱之破損處在系爭
    護岸底部，與證人魯明哲所述在系爭護岸中間處見土石露出乙節已有不符，查系
    爭建物為原告庚○○安身立命之所，倘若原告庚○○確見系爭護岸底部有所毀損
    ，衡情於被告二機關派員會勘時，應主動向被告機關或當地里長表明，並積極督
    促人員細查，然原告庚○○非但未於被告機關派員會勘時詳加指述護岸破損位置
    及情形，亦未向當地里長表明曾見護岸下方有破損，顯與常情未合，尚無足採。
七、至八十八年十月二十九日會勘記錄所稱之「護岸後土方挖空，地基鬆動，請中壢
    市公所速臨時灌漿補強後再研補救方案。」，係指系爭建物基地，而非河堤基礎
    ，此由證人張敬康證稱：「：：居民帶我去他家看廚房下方，地面有龜裂，龜裂
    處可看出來地基有空洞，當時房子有沿護岸加蓋，龜裂處就在加蓋處。」、「護
    岸外觀完整，並無破損」等語，另證人劉守禮亦證稱：「我是踩地面覺得有掏空
    的情況，所以地面應該要灌漿。」等語可明（見本院九十二年八月四日勘驗筆錄
    ），至被告中壢市所於八十八年十月十六日八八中市工字第五三六三二號函固記
    載：「為本市○○里○○○街巷弄旁老街溪河堤基礎淘空及龜裂，敬請鈞府派員
    勘查並辦理河堤改建，以維人民生命財產安全」等語，然據中壢市公所職員戴三
    傑證稱：「（為何要發文桃園縣政府水利局？）因為這是魯代表要求的，他認為
    這樣比較正式。」等語，衡諸被告中壢市公所於八十八十月二十九日會同桃園縣
    政府工務局職員張敬康至現場會勘，會勘記錄並未記載護岸有何毀損之情形，足
    見該函文之記載係依人民陳情之內容所記載，並非指系爭駁坎確有毀損之情事。
    再系爭建物之地基為私人土地，有八十九年十二月二十二日會勘記錄一件在卷可
    佐，並為原告所不爭執，則被告桃園縣政府或桃園縣中壢市公所並無代為灌漿補
    強之義務，雖其等於八十八年十月二十九日會勘後表示應由桃園縣中壢市公所灌
    漿補強，然八十九年十二月二十二日第二次會勘後被告二機關已表明應由原告自
    行招商處理，縱被告二機關未就系爭建物之基地龜裂予以灌漿，亦難謂其等有何
    怠於執行職務之行為，況系爭建物之基地龜裂是否與系爭建物於納莉颱風來襲時
    傾倒，是否具有相當因果關係，亦未據原告舉證以實其說。
八、至被告桃園縣政府固於重建系爭護岸時，於護岸底部設計基腳，然護岸是否需施
    作基腳，主要視該護岸設計之形式而定，並無絕對，原告所謂「改建」純粹是原
    系爭護岸因天災被沖毀所為之重建工作，非因原護岸有設計缺失而改建，即使改
    建前後二護岸設計之形式不同，亦不能逕認原有護岸之設計有缺失。再原告主張
    被告桃園縣政府假借河川整治之名，將中壢市○○○段舊社小段第四四七、四四
    七之一地號二筆土地掏空回填至對岸，致系爭建物臨溪之國有地變為深潭，形成
    系爭建物地基亦遭掏空之現象乙節，雖提出照片數幀為證，惟為被告桃園縣政府
    否認。觀諸原告提出之照片均係為納莉颱風災後之情形，並無足證明被告桃園縣
    政府有掏空土地回填至對岸之事實，再系爭建物所臨老街溪河段係位於新明橋下
    游之順水左岸，新明橋有三個橋孔，其中靠對岸之橋孔因土石堆積被壅塞，新明
    橋上游之河道較下游河道為窄乙節，經本院於九十二年八月四日至現場履勘屬實
    ，製有履勘筆錄一件為證，依物理法則，河道開展會使水流流速減緩，降低沖刷
    力，縱新明橋之一個橋孔曾遭壅塞而使水流加速，該河水所沖擊者仍係屏障此段
    老街溪兩岸土地免遭河水沖刷土石流失之系爭護岸，而系爭護岸於納莉颱風肆虐
    前並未毀損，已如前述，堤後土石自不因前揭國有土地遭挖掘或新明橋橋孔壅塞
    遭河水沖刷流失。又原告指稱堤防改建後有基腳，原來沒有設計基腳即有過失云
    云。惟查，原告就修復前系爭護岸無基腳乙事並未舉證以實其說，且護岸是否需
    施作基腳，主要視該護岸設計之形式而定，並無絕對，原告所謂「改建」純粹是
    原系爭護岸因天災被沖毀所為之重建工作，非因原護岸有設計缺失而改建，即使
    改建前後二護岸設計之形式不同，亦不能逕認原有護岸之設計有缺失。末查，桃
    園縣政府就老街溪治理基本計劃係以容納五十年頻率之二日暴雨量四四二公釐為
    規劃標準，而依據桃園縣中壢、埔心、打鐵坑自動雨量站逐月逐日之降雨資料，
    納莉颱風侵台二日所帶來之二日合計洪水量已超過老街溪治理基本計劃可容納之
    二日暴雨量甚多，此為兩造所不爭執，是系爭護岸遭洪水沖毀純亦有可能係因天
    災不可抗力所致。
九、綜上所述，原告既無法被告公務員於執行職務行使公權力時，因故意或過失不法
    侵害原告之權利，或有怠於執行職務之行為，抑或就公有公共設施之設置或管理
    有欠缺之事時，亦無法證明原告所受損害，與該公有公共設施之設置或管理間，
    具有相當因果關係，則原告依據國家賠償法第二條第二項、第三條規定，訴請被
    告給付其損害，即無理由，應予駁回。
十、本件事證已臻明確，兩造其餘主張及舉證，與判決結果不生影響，爰不另一一論
    述，附此敘明。
十一、本件原告之訴為無理由，依民事訴訟法第七十八條、第八十五條第一項前段，判
    決如主文。
中　　　華　　　民　　　國　　九十三　　年　　　一　　　月　　 三十 　　日
                                    臺灣桃園地方法院民事第二庭
~B法　　　官　劉佩宜
右為正本係照原本作成
如對本判決上訴應於判決送達後廿日內向本院提出上訴狀
中　　　華　　　民　　　國　　九十三　　年　　　一　　　月　　 三十 　　日
~B法院書記官　吳仁心
  編號    姓    名       請求之金額
                         （新台幣）
  一、    丑○○○        0000000元
  二、    午○○　        0000000元
  三、    未○○          0000000元
  四、    甲○○　　      0000000元
  五、    宇○○○        0000000元
  六、    寅○○　        0000000元
  七、    壬○○　        0000000元
  八、    亥○○○　      0000000元
  九、    戊○○　        0000000元
  十、    地○○　        0000000元
  十一、  庚○○　        0000000元
  十二、  天○○　        0000000元
  十三、  辛○○　        0000000元
          巳○○　        0000000元
  十四、  子○○○        0000000元
  十五、  辰○○　        0000000元
  十六、  丁○○　        0000000元
  十七、  丙○○　        0000000元
  十八、  宙○○　        0000000元
  十九、  申○○　        0000000元
  二十、  卯○○　        0000000元
